臺灣高雄地方法院刑事判決　　　　　　　99年度訴字第1023號
公　訴　人　臺灣高雄地方法院檢察署檢察官
被　　　告　葉○羽　（真實姓名年籍住居所資料均詳卷）
　　　　　　葉○瑄　（真實姓名年籍住居所資料均詳卷）
共　　　同
選任辯護人　李建宏律師
　　　　　　蔡錫欽律師
上列被告因妨害自由等案件，經檢察官提起公訴（98年度偵字第
24739號、98年度少連偵字第206 號），本院判決如下：
    主  文
葉○羽成年人與未滿十八歲之人共同以非法方法，剝奪人之行動
自由，因而致人於死，處有期徒刑柒年。
葉○羽其餘被訴遺棄致死及損壞屍體部分均無罪。
葉○瑄共同以非法方法，剝奪直系血親尊親屬之行動自由，因而
致人於死，處有期徒刑貳年。緩刑伍年，並應向指定之政府機關
、政府機構、行政法人、社區或其他符合公益目的之機構或團體
提供貳佰肆拾小時之義務勞務，緩刑期間付保護管束。
葉○瑄其餘被訴遺棄致死部分無罪。
    事  實
一、葉○羽（真實姓名年籍均詳卷）係成年人，與葉○瑄（真實
    姓名年籍均詳卷）為母女，與少年章○瑋（原名為葉○瑋，
    民國84年1 月間生，係12歲以上，未滿18歲之少年，真實姓
    名年籍均詳卷，業經臺灣高雄少年法院於99年2 月3 日裁定
    交付保護管束確定）為母子，章○銘則為葉○羽之配偶，為
    葉○瑄、少年章○瑋之父，渠等分別具有家庭暴力防治法第
    3 條第1 款、第3 款所定之家庭成員關係。緣章○銘於98年
    8 月16日22時30分許，返回其所經營，址設高雄市鳳山區○
    ○資源回收場（即渠等住處）時，因飲酒後在上開住處外大
    聲咆哮，而與葉○羽發生爭執，雙方進而產生肢體衝突，葉
    ○瑄與少年章○瑋見狀後，遂出面阻擋勸架。詎葉○羽竟與
    葉○瑄、少年章○瑋共同基於剝奪他人行動自由之犯意聯絡
    ，由葉○瑄、少年章○瑋一同壓制章○銘之身體、四肢，葉
    ○羽則違反章○銘之意願，趁隙以麻繩及塑膠繩強行纏繞綑
    綁章○銘之頸部、身體及四肢，使其無法伸展移動。期間，
    因章○銘於掙扎之際張口反咬少年章○瑋，少年章○瑋復持
    膠帶粘貼其口部，防止章○銘繼續咬傷他人，以此方式共同
    剝奪章○銘之行動自由。詎葉○羽、葉○瑄、少年章○瑋客
    觀上均應能預見以麻繩綑綁章○銘之頸部、身體及四肢，並
    粘貼其口部之行為，如繼續為之，章○銘將會因掙扎後導致
    外呼吸道阻塞而窒息死亡，竟均主觀上疏未預見，而以上開
    方式綑綁章○銘，及粘貼其口部後，葉○羽旋即遣少年章○
    瑋進入屋內照顧胞妹章○○，其則與葉○瑄在與章○銘相隔
    4 、5 公尺處休憩，未幾，葉○羽前往查看章○銘之狀況時
    ，章○銘已因外呼吸道阻塞而窒息死亡。嗣因藏放在○○資
    源回收場內檳榔攤後方之章○銘屍體腐敗而無法掩飾時，葉
    ○羽始於同年月18日晚間某時許，於未被有偵查犯罪職權之
    機關或公務員發覺前，主動前往高雄市警察局鳳山分局成功
    派出所自首，經臺灣高雄地方法院檢察署檢察官於同日20時
    許，指揮員警前往現場勘察、鑑識後，葉○瑄亦在有偵查犯
    罪職權之機關或公務員尚未發覺其他犯罪嫌疑人前，主動向
    員警自首坦承其犯行，而查悉上情。
二、案經高雄市政府警察局鳳山分局報告臺灣高雄地方法院檢察
    署檢察官偵查起訴。
    理  由
壹、證據能力部分：按被告以外之人於審判外之言詞或書面陳述
    ，除法律有規定者外，不得作為證據；被告以外之人於審判
    外之陳述，雖不符刑事訴訟法第159 條之1 至同條之4 之規
    定，而經當事人於審判程序同意作為證據，法院審酌該言詞
    陳述或書面陳述作成時之情況，認為適當者，亦得為證據。
    當事人、代理人或辯護人於法院調查證據時，知有刑事訴訟
    法第159 條第1 項不得為證據之情形，而未於言詞辯論終結
    前聲明異議者，視為有前項之同意，刑事訴訟法第159 條第
    1 項、第159 條之5 分別定有明文。查本判決所引用之各項
    據以認定事實之傳聞證據，被告葉○羽、葉○瑄、辯護人及
    公訴人於本院言詞辯論終結前，均不爭執而未曾聲明異議，
    本院審酌該等言詞及書面陳述作成時之情況，並無出於任意
    性或不正取供，或違法或不當情事，且客觀上亦無不可信之
    情況，堪認為適當，揆諸前開說明，依法均有證據能力，合
    先敘明。
貳、有罪部分
一、訊據被告葉○羽、葉○瑄就於上揭時、地與少年章○瑋共同
    以麻繩及塑膠繩綑綁被害人章○銘之頸部、身體及四肢，少
    年章○瑋復以膠帶粘貼其口部，其後，被告葉○羽、葉○瑄
    即在與被害人相隔4 、5 公尺處休憩，嗣被告葉○羽前往查
    看被害人之狀況時，被害人已因外呼吸道阻塞而窒息死亡之
    事實，固皆供承不諱，惟均矢口否認有何剝奪行動自由致死
    之犯行，被告葉○羽辯稱：當天被害人喝酒返家後，在外面
    大喊大叫，伊就出去罵他，他就打伊嘴巴，伊倆就互罵拉扯
    ，之後葉○瑄、章○瑋聽到立即出來抓住被害人，伊為了不
    讓被害人亂打人，就拿麻繩綑綁被害人之頸部、身體及四肢
    ，伊當時只是想制止被害人不要打人，並防止被害人發生意
    外，沒有要讓他死云云（見98年度偵字第24739 號卷一第48
    頁至第49頁）；被告葉○瑄辯稱：伊與章○瑋因聽到外面有
    吵鬧的聲音才出去，伊看到他們扭打在一起，就上前阻擋在
    中間，伊有抓住被害人的手，不要讓被害人打葉○羽，之後
    葉○羽就拿繩子綁住被害人云云（98年度偵字第24739 號偵
    卷一第7 頁、第50頁）。辯護人並以：被告葉○羽、葉○瑄
    係因被害人酒後出手傷人，為避免其有進一步傷害行為，並
    防止被害人發生意外，始以麻繩綑綁被害人，是被告2 人係
    為正當防衛，主觀上並無剝奪被害人行動自由之主觀犯意等
    語置辯（見本院卷一第67頁反至第68頁）。
二、經查：
（一）被告葉○羽於98年8 月16日22時30分許，因見被害人飲酒
      後在渠等住處外大聲咆哮，雙方乃發生爭執，被告葉○瑄
      與少年章○瑋見狀後，旋出面阻擋勸架。其後，被告葉○
      瑄遂與少年章○瑋一同壓制被害人之身體、四肢，被告葉
      ○羽則趁隙以麻繩及塑膠繩強行纏繞綑綁被害人之頸部、
      身體及四肢，使其無法伸展移動，另因被害人張口反咬少
      年章○瑋，少年章○瑋復持膠帶粘貼被害人之口部，待被
      害人未為強力掙扎後，被告葉○羽即遣少年章○瑋進入屋
      內照顧胞妹，其則與被告葉○瑄在與被害人相隔4 、5 公
      尺處休憩，未幾，被告葉○羽前往查看被害人之狀況時，
      被害人已無心跳而死亡之事實，業據被告葉○羽、葉○瑄
      供承在卷，核與證人即少年章○瑋於警詢、偵查、臺灣高
      雄少年法院及本院審理時證述：當天被害人回來後，就叫
      被告葉○羽出去，之後2 人就發生爭執，伊與被告葉○瑄
      就出去抓住被害人，被告葉○羽看到旁邊有繩子，就把被
      害人的雙手雙腳綁起來，伊與被告葉○瑄則幫忙壓住被害
      人身體、四肢，因被害人咬伊的手，伊就用寬的透明膠帶
      把被害人的嘴巴貼起來，後來被告葉○羽就叫伊進去陪妹
      妹了，伊只有貼被害人之嘴巴，沒有黏住被害人的鼻子，
      因伊有壓好膠帶，貼住被害人的膠帶長約40公分等語（見
      高雄市政府警察局鳳山分局警卷一第15頁、第19頁、98年
      度偵字第24739 號偵卷一第11頁、臺灣高雄少年法院院卷
      第20頁、第22頁）相符，復有高雄市政府警察局鳳山分局
      刑案現場勘察採證報告表、○○資源回收場現場平面圖、
      高雄市政府警察局屍體複驗解剖紀錄表各1 份、現場跡證
      照片11張、現場勘察採證照片60張、解剖採證照片21張（
      見高雄市政府警察局執行刑案現場勘察採證案卷第1 頁至
      第6 頁、第9 頁至第11頁、第13頁至第42頁、第44頁至第
      56頁）在卷可查，是前開事實，應堪認定。
（二）被害人除身體呈嚴重腐敗外，並無其他重大的傷害存在，
      係因輕手法之加害阻塞外呼吸道導致窒息，死亡方式為他
      殺等情，業經臺灣高雄地方法院檢察署檢察官督同法醫師
      相驗明確，並製有臺灣高雄地方法院檢察署相驗屍體證明
      書、相驗筆錄各2 份、解剖採證照片21張（見98年度相字
      第1640號相驗卷第4 頁、第31頁、第34頁、第77頁、高雄
      市政府警察局執行刑案現場勘察採證案卷第46頁至第56頁
      ）在卷可稽，且有法務部法醫研究所98年11月12日法醫理
      字第0980004621號函，暨所附法醫研究所（98）醫剖字第
      0981102491號解剖報告書及法醫研究所（98）醫鑑字第09
      81102737號鑑定報告書各1 份（見98年度相字第1640號相
      驗卷第60頁至第69頁）附卷可查，足見被害人確係因頸部
      、身體及四肢遭綑綁，口部遭粘貼膠帶，致其外呼吸道阻
      塞而窒息死亡無訛，被告葉○羽、葉○瑄與少年章○瑋共
      同以上開方式剝奪被害人行動自由與被害人死亡之結果間
      ，顯具有相當之因果關係。
（三）被告葉○羽、葉○瑄雖辯稱係為避免被害人繼續傷害他人
      ，並防止被害人發生意外，始以麻繩綑綁被害人云云。惟
      按刑法第302 條第1 項之剝奪他人行動自由罪，以私行拘
      禁或以其他非法方法，剝奪人之行動自由為要件，所謂非
      法方法，當包括強暴、脅迫、恐嚇等足以剝奪他人行動自
      由之情形在內（最高法院88年度台上字第6758號判決參照
      ）；又凡將被害人私行拘禁，或以其他非法方法剝奪其行
      動自由者，即應成立刑法第302 條之妨害自由罪。縱被害
      人觸犯法令，仍不能以此為行為人免責之根據（最高法院
      30年度上字第1719號判例參照）。查被告葉○羽供稱：伊
      將繩子纏繞在被害人脖子上，再綁住他的手腳，伊當時是
      用繩子綁的，沒有剪斷，綁好後再打結，是亂套亂綁的，
      但因為要從頭部拉到手部一定要拉緊，所以有勒到被害人
      的頸部，因伊將被害人的雙手綁在胸前，所以指頭可以動
      來動去等語（見高雄市政府警察局鳳山分局警卷一第3頁
      、臺灣高雄少年法院院卷第27頁、本院卷一第30頁至第31
      頁反），核與證人即少年章○瑋於偵查時證稱：被告葉○
      羽以繩子將被害人綑綁起來，主要是綁手部、腳部，伊進
      屋陪妹妹時，被害人身體還在地上扭動，但無法自由行動
      等語（見98年度偵字第24739 號偵卷一第11頁、臺灣高雄
      少年法院院卷第22頁）相符；又被害人並未同意被告等人
      綑綁其身體，且極力掙扎等情，業據被告葉○羽供稱：伊
      在綁被害人時，他一直亂動掙扎等語（見高雄市政府警察
      局鳳山分局警卷一第5 頁、98年度偵字第24739 號偵卷一
      第10頁），核與證人章○瑋於偵查中證稱：因為被害人一
      直在動，伊有壓住他的身體，而伊以膠帶粘貼被害人口部
      時，被害人有掙扎等語（見臺灣高雄少年法院院卷第21頁
      、98年度少連偵字第206 號偵卷二第22頁）相符；參以被
      害人死亡時，雙手、雙腳及腰部以粗條白色塑膠繩連接綁
      住，其打結方式複雜且凌亂等情，有高雄市政府警察局刑
      案現場勘察採證報告表、屍體複驗解剖紀錄表、法醫研究
      所（98）醫剖字第0981102491號解剖報告書各1 份（見高
      雄市政府警察局執行刑案現場勘察採證案卷第4 頁、第44
      頁、98年度相字第1640號相驗卷第62頁），堪認被告葉○
      羽、葉○瑄與少年章○瑋確係違反被害人之意願，而以麻
      繩及塑膠繩綑綁被害人之頸部、身體及四肢，使被害人無
      法自由行動等情，應非虛妄，是被告葉○羽、葉○瑄確有
      與少年章○瑋共同基於剝奪他人行動自由之犯意聯絡，而
      非法剝奪被害人自由之行為無訛，被告葉○羽、葉○瑄前
      揭所辯，顯係事後卸責之詞，殊無可採。
（四）又刑法上之加重結果犯，係以行為人對於加重結果之發生
      客觀上有預見之可能，能預見而不預見者為要件。又所謂
      能預見乃指客觀情形而言，與主觀上有無預見之情形不同
      ，若主觀上有預見，而結果之發生又不違背其本意時，則
      屬故意範圍；是以，加重結果犯對於加重結果之發生，並
      無主觀上之犯意可言（最高法院91年台上字第50號判例參
      照）。查被害人於酒後因在住處外大聲咆哮，而與被告葉
      ○羽發生衝突，被告葉○羽遂違反被害人之意願，與葉○
      瑄、少年章○瑋共同綑綁被害人之頸部、身體及四肢，並
      粘貼其口部，而以非法之方法，剝奪被害人之行動自由之
      事實，已如前述；又被害人於極力掙扎下，遭被告等人以
      麻繩綑綁其頸部、身體及四肢，且口部亦遭粘貼膠帶，如
      繼續處於此一狀況下，被害人將會因外呼吸道阻塞而窒息
      ，況被害人於斯時復甫飲酒返家等情，業據被告葉○羽自
      承在卷（見高雄市政府警察局鳳山分局警卷一第2 頁），
      果如有因酒後嘔吐之情，另會因嘔吐過程中胃內容物無法
      順利吐出，而倒吸入呼吸道致窒息死亡之可能，客觀上一
      般人均可得預見，被告葉○羽、葉○瑄均為心智正常之人
      ，在客觀上亦當可預見，詎被告葉○羽、葉○瑄竟均主觀
      上疏未預見，而以上開方式綑綁被害人，及粘貼其口部後
      ，即逕自在旁休憩，則被告葉○羽、葉○瑄對於被害人死
      亡之結果，雖非渠等之本意，仍無從解免因非法剝奪他人
      行動自由之行為致生死亡結果，被告葉○羽、葉○瑄均仍
      應就被害人死亡之加重結果負責。
（五）辯護人復以被告葉○羽、葉○瑄上開所為係為正當防衛等
      語置辯。惟按所謂正當防衛必須對於現在不法之侵害始得
      為之，侵害業已過去，即無正當防衛可言。至彼此衝突或
      互毆，又必以一方初無傷人之行為，因排除對方不法之侵
      害而加以還擊，始得以正當防衛論。故侵害已過去後之報
      復行為，與無從分別何方為不法侵害之互毆行為，均不得
      主張防衛權。又侵害業已過去，或無從分別何方為不法侵
      害之互毆行為，均不得主張防衛權，而衡之一般社會經驗
      法則，互毆係屬多數動作構成單純一罪而互為攻擊之傷害
      行為，縱令一方先行出手，而還擊之一方在客觀上苟非單
      純對於現在不法之侵害為必要排除之反擊行為，因其本即
      有傷害之犯意存在，則對其互為攻擊之還手反擊行為，自
      無主張防衛權之餘地（最高法院30年上字第1040號判例、
      92年度台上字第3039號判決意旨可參）。查被告葉○羽自
      承：98年8 月16日晚上，伊在貨櫃屋睡覺，被害人返家時
      ，就把伊叫出去，並罵很大聲，伊問他要做什麼，他說要
      離婚並亂罵，伊就與他互罵拉扯等語（見98年度聲羈字第
      689 號聲羈卷第5 頁），核與被告葉○瑄於偵查中陳稱：
      當天伊在貨櫃屋內看電視，被告葉○羽在睡覺，伊聽到被
      害人在叫被告葉○羽，被告葉○羽就出去，後來伊聽到吵
      架聲，就與少年章○瑋出去，看到他們2 人扭打在一起，
      伊就檔在他們中間等語（見98年度偵字第34739 號偵卷一
      第7 頁）相符，足見被告葉○羽與被害人於案發當時係互
      相拉扯叫罵，被告葉○羽並非屬單純為排除被害人侵害行
      為之還擊行為，其並未出於防衛之意思甚明，從而，被告
      葉○羽、葉○瑄上開剝奪他人行動自由致死之行為，自難
      成立正當防衛。
（六）辯護人另主張被害人生前對被告葉○羽、葉○瑄及少年章
      ○瑋為家庭暴力行為等語，並提出家庭暴力與兒童少年保
      戶事件通報表、大東醫院診斷證明書等為證（見本院卷二
      第31頁至第42頁），惟此僅係渠等之犯罪動機，並無解於
      被告葉○羽、葉○瑄上開剝奪被害人行動自由致死犯行之
      成立。
（七）至檢察官雖認被害人遭少年章○瑋以膠帶粘貼其口、鼻部
      位等語。惟被告葉○羽供稱：因被害人用嘴巴要咬少年章
      ○瑋，他就用膠帶貼住被害人的嘴巴，少年章○瑋說怕被
      害人也用嘴巴咬伊與被告葉○瑄，伊確定少年章○瑋沒有
      貼到被害人的鼻子等語（見臺灣高雄少年法院院卷第26頁
      至第27頁、高雄市政府警察局鳳山分局警卷一第8 頁、98
      年度偵字第24739 號偵卷一第48頁）；被告葉○瑄供述：
      因被害人要咬少年章○瑋，他就拿膠帶貼住被害人的嘴巴
      ，當時他沒有貼住被害人的鼻子，因為被告葉○羽還有檢
      查被害人有無呼吸等語（見臺灣高雄少年法院院卷第30頁
      至第31頁、98年度偵字第24739 號偵卷一第50頁），核與
      證人章○瑋於警詢時陳稱：伊將膠帶從被害人右臉頰貼到
      左臉頰，再將膠帶拉長後以嘴巴咬斷，剩餘的部分就隨便
      往被害人的腦後貼住，伊沒有貼住被害人的鼻子，因伊貼
      完後怕膠帶沒有貼緊，有再以手將膠帶按壓，使其貼緊等
      語（見高雄市政府警察局鳳山分局警卷一第19頁至第20頁
      ）；於臺灣高雄少年法院調查時稱：伊有拿膠帶把被害人
      的嘴巴貼起來，沒有貼到鼻子，因為伊有壓好膠帶，如果
      有貼到鼻子的話，會沒有辦法貼住嘴巴全部等語（見臺灣
      高雄少年法院院卷第21頁至第22頁）；於偵查及本院審理
      時復證稱：因被害人要咬伊，伊就拿寬的透明膠帶貼住被
      害人的嘴巴，伊沒有貼住被害人的鼻子等語（見98年度偵
      字第2473 9號偵卷一第6 頁、本院卷一第56頁反）相符，
      此外，復查無其他證據足認被害人於斯時確遭少年章○瑋
      以膠帶粘貼鼻子部位，是起訴書犯罪事實欄此部分之記載
      容有誤會，併此敘明。
（八）綜上各節所述，被告葉○羽、葉○瑄共同剝奪被害人行動
      自由致死之犯行，均事證明確，渠等上開所辯核均屬事後
      卸責之詞，不足採信，渠等犯行均堪認定，應俱予依法論
      科。
三、按家庭暴力者，謂家庭成員間實施身體或精神上不法侵害之
    行為；家庭暴力罪者，謂家庭成員間故意實施家庭暴力行為
    而成立其他法律所規定之犯罪，家庭暴力防治法第2 條第1
    款、第2 款分別定有明文。查本件被告葉○羽為被害人之配
    偶；被告葉○瑄為被害人之女，迭據被告葉○羽、葉○瑄供
    陳在卷，且有全戶戶籍資料查詢結果（見98年度相字第1640
    號相驗卷第6 頁反至第7 頁）在卷可憑，足認渠等分別具有
    家庭暴力防治法第3 條第1 款、第3 款所定之家庭成員關係
    ，而被告葉○羽、葉○瑄剝奪被害人行動自由致死之行為，
    已屬家庭成員間實施身體上不法侵害之行為，即為家庭暴力
    防治法第2 條第1 款之家庭暴力，且構成刑法上之剝奪他人
    行動自由致死罪，惟因家庭暴力防治法之上開規定並無罰則
    之規定，自應僅依刑法之規定予以論罪科刑，是核被告葉○
    羽所為，係犯刑法第302 條第2 項前段剝奪他人行動自由致
    死罪；核被告葉○瑄所為，係犯刑法第303 條第2 項剝奪直
    系血親尊親屬之行動自由致死罪，並應依同法第302 條第2
    項所定之法定刑加重其刑。被告葉○羽、葉○瑄與少年章○
    瑋間，有犯意聯絡及行為分擔，應分別論以共同正犯。又被
    告葉○羽係57年11月14日出生，行為時已滿20歲之成年人，
    而少年章○瑋係84年1 月間生，行為時係14歲以上未滿18歲
    之人，被告葉○羽與少年章○瑋共同實行犯罪，應依兒童及
    少年福利法第70條第1 項前段之規定，加重其刑，至被告葉
    ○瑄於本件犯行之際，為18歲以上未滿20歲之人，尚非成年
    人，自無庸依該規定予以加重，併此敘明。復被告葉○羽於
    本案發生後，未被有偵查犯罪職權之機關或公務員發覺前，
    主動至高雄市政府警察局鳳山分局成功派出所報案，陳述本
    案犯罪事實之經過；被告葉○瑄於偵查機關尚不知其他犯罪
    嫌疑人為何人前，主動向到場處理之員警坦承涉犯本案，而
    不逃避裁判乙節，業經高雄市政府警察局鳳山分局成功派出
    所員警薛伊呈於本院審理時證述在卷（見本院卷一第59頁反
    至第60頁反），雖被告葉○羽、葉○瑄一再表示無主觀犯意
    ，惟此僅為渠等辯護權之正當行使，應無礙於自首之成立，
    應俱依刑法第62條前段之規定，減輕其刑，並均依法先加而
    後減。再被害人為被告葉○瑄之直系血親尊親屬，被告葉○
    瑄竟與其母葉○羽、其胞弟章○瑋共同剝奪被害人行動自由
    ，致被害人窒息而死亡，所為罪質及惡性固非輕微，惟被告
    葉○瑄係因見父母發生爭執，為免衝突擴大，始出面阻擋勸
    架，期間復因被害人強力掙扎，被告葉○瑄為輔助其母得以
    順利綑綁被害人，亦僅從旁協助按壓被害人，聽命被告葉○
    羽之指示，是其參與程度及可責性均較諸輕微，如依刑法第
    303 條之規定，按同法第302 條第2 項規定之法定本刑再加
    重其刑，而逕予宣告最低本刑7 年又1 日有期徒刑，依一般
    法律情感，亦仍嫌過重，而情可憫恕，故應依刑法第59條之
    規定減輕其刑，方屬公允衡平，而與前開自首之減輕事由，
    遞減輕之，並依法先加而後減之。爰審酌被告葉○羽僅因被
    害人酒後大聲咆哮，雙方發生肢體衝突，竟持麻繩及塑膠繩
    綑綁被害人之頸部、身體及四肢；被告葉○瑄見父母發生爭
    執，竟不思極力勸阻以平息紛爭，反與少年章○瑋合力協助
    被告葉○羽，使其順利完成綑綁動作，渠2 人並任由少年章
    ○瑋以膠帶粘貼被害人口部，終至被害人因窒息而死亡，造
    成無法彌補之遺憾，且迄未與夫家甚或被害人之母親表示任
    何歉意，亦未達成和解，填補損害，所為實不足取，惟念及
    被告2 人坦承部分犯罪事實，及渠等犯罪之動機、手段、目
    的等一切情狀，分別量處如主文所示之刑，以示懲儆。再被
    告葉○瑄前未曾受有期徒刑以上刑之宣告，有臺灣高等法院
    被告前案紀錄表1 份在卷可稽，因一時失慮，短於思慮，致
    觸犯本案犯行，犯後就主要犯罪事實均已坦承，堪認經此科
    刑教訓，應能知所警惕而無再犯之虞，本院認被告葉○瑄所
    受刑之宣告，以暫不執行為適當，爰併宣告緩刑5 年，以啟
    自新。又為促使被告葉○瑄日後得以知曉尊重法治之觀念，
    本院認除前開緩刑宣告外，實有賦予被告葉○瑄一定負擔之
    必要，遂併予諭知被告葉○瑄應向指定之政府機關、政府機
    構、行政法人、社區或其他符合公益目的之機構或團體提供
    240 小時之義務勞務，另依刑法第93條第1 項第2 款規定宣
    告在緩刑期間付保護管束，俾能由觀護人予以適當督促，並
    發揮附條件緩刑制度之立意及避免短期自由刑執行所肇致之
    弊端，以期符合本件緩刑目的。
四、扣案之麻繩1 捆、太空包袋2 個、飼料袋2 個、黑色大垃圾
    袋15個、1 束、錄影監視主機1 台及透明膠帶1 捲，固為被
    告葉○羽所有，然扣案之透明膠帶1 捲尚難確定是否為少年
    章○瑋粘貼被害人口部之同一膠帶等情，業據少年章○瑋於
    警詢時陳述在卷（見高雄市政府警察局鳳山分局警卷一第19
    頁至第20頁），而上開其餘扣案物復無證據證明係供被告葉
    ○羽、葉○瑄及少年章○瑋前揭犯罪所用之物，又均非違禁
    物，爰俱不為沒收之諭知。
參、無罪部分
一、公訴意旨略以：被告葉○羽、葉○瑄係對被害人章○銘有保
    護義務之人，渠等均明知少年章○瑋已以膠帶粘貼被害人之
    口鼻，且被害人復因遭綑綁無法動彈而難以自行求生，屬無
    自救力之人，被告葉○羽、葉○瑄竟仍不為其生存所必要之
    任何救護動作，而將被害人棄置於上開地點不顧，致被害人
    終因無法自主呼吸而窒息死亡。又被告葉○羽見被害人死亡
    後，竟復基於損壞屍體之犯意，將被害人之屍體裝入黑色塑
    膠袋內，並推往○○資源回收場內之檳榔攤後方藏放，因認
    被告葉○羽涉有刑法第294 條第2 項遺棄致死罪嫌及同法第
    247 條第1 項損壞屍體罪嫌；被告葉○瑄涉有同法第294 條
    第2 項遺棄致死罪嫌等語。
二、按犯罪事實應依證據認定之，無證據不得認定犯罪事實；不
    能證明被告犯罪者，應諭知無罪之判決，刑事訴訟法第154
    條第2 項、第301 條第1 項分別定有明文。又認定犯罪事實
    所憑之證據，雖不以直接證據為限，間接證據亦包括在內，
    然無論直接或間接證據，其為訴訟上之證明，須於通常一般
    之人均不致於有所懷疑，而得確信其為真實之程度者，始得
    據之為有罪之認定，倘其證明尚未達到此一程度，而有合理
    性懷疑之存在時，即無從為有罪之認定（最高法院76年度台
    上字第4986號判例參照）。另認定不利於被告之事實，須依
    積極證據，苟積極證據不足為不利於被告事實之認定時，即
    應為有利於被告之認定，更不必有何有利之證據（最高法院
    30年度上字第816 號判例參照）。次按刑法第294 條之違背
    義務遺棄致死罪，係以「對於無自救力之人，依法令或契約
    應扶助、養育或保護而遺棄之，或不為其生存所必要之扶助
    、養育或保護，因而致人於死」為其犯罪構成要件。承此，
    行為人不僅對「無自救力之人」及「依法令或契約應扶助、
    養育或保護」之案件，於主觀上有所認識，且對於積極之「
    遺棄」或消極之「不為其生存所必要之扶助、養育或保護」
    等構成犯罪事實，亦須有主觀之直接故意或間接故意，而就
    其中之積極「遺棄」行為固不待言，惟就消極之「不為其生
    存所必要之扶助、養育或保護」之不作為要件所稱之「必要
    」，行為人亦應有主觀之認識及希望，即行為人必須有棄而
    不顧之主觀犯意，始足當之，且此應以嚴格證據證明之（最
    高法院87年度台上字第2395號判決參照）。
三、公訴意旨認被告葉○羽上開部分涉有共同遺棄致死罪嫌及損
    壞屍體罪嫌，被告葉○羽涉有共同遺棄致死罪嫌，無非係以
    被告葉○羽、葉○瑄之供述、證人即少年章○瑋之證詞，及
    解剖報告書等為其論據。訊據被告葉○羽堅決否認有何遺棄
    致死、損壞屍體之犯行，辯稱：伊綑綁完被害人後，就坐在
    離被害人4 、5 公尺的位置休息，伊還跟被告葉○瑄說讓被
    害人睡一下就會沒事，因伊怕被害人會冷，拿外套要給他蓋
    ，才發現被害人已無心跳，伊與被告葉○瑄立即對被害人施
    以急救，但已無效了，伊因嚇到，不知道該怎麼辦，怕被害
    人身體會受傷，就用黑色塑膠袋裝起來，慢慢推到檳榔攤後
    面等語（見本院卷二第27頁）；被告葉○瑄堅決否認有何遺
    棄致死犯行，辯稱：因為被害人喝完酒睡一下就會沒事，伊
    跟被告葉○羽就到旁邊坐著等被害人不要生氣，之後被告葉
    ○羽去看被害人時，已經沒有呼吸了，伊當時很害怕，不相
    信被害人就這樣死掉，就幫忙做CPR ，但沒有用，伊並沒有
    主觀犯意等語（見98年度偵字第24739 號偵卷一第50頁、本
    院卷一第30頁）。
四、經查：
（一）被告葉○羽、葉○瑄遺棄致死部分
      被告葉○羽、葉○瑄於綑綁完被害人之頸部、身體及四肢
      ，並見少年章○瑋以膠帶粘貼其口部後，即在與被害人相
      隔4 、5 公尺處休憩，待被告葉○羽恐被害人受寒，欲拿
      衣服替其遮蓋後，始察覺被害人心臟已停止跳動，被告葉
      ○羽、葉○瑄旋撕掉被害人口部之膠帶，並輪流施以心肺
      復甦術等情，業據被告葉○羽、葉○瑄供承在卷（見高雄
      市政府警察局鳳山分局警卷一第3 頁至第4 頁、98年度偵
      字第24739 號偵卷一第7 頁、第48頁、第50頁、本院卷二
      第27頁、本院卷一第30頁反），核與證人章○瑋於警詢時
      陳稱：伊以膠帶粘貼被害人之口部後，被告葉○羽就要伊
      回屋內照顧妹妹，屋外只剩下被告葉○羽、葉○瑄及被害
      人，伊要進屋時，被害人還在地上扭動，之後伊有跑出去
      1 次，但被告葉○羽在門口把伊罵回去，伊就沒再出去了
      ，約莫12時許，被告葉○羽有進屋叫伊趕快睡覺，當時伊
      沒看到被告葉○瑄等語（見高雄市政府警察局鳳山分局警
      卷一第15頁、臺灣高雄少年法院院卷第8 頁、第22頁至第
      23 頁 ），足見被告葉○羽、葉○瑄綑綁被害人，以膠帶
      粘貼其口部後，即就近在旁休憩，並未遠離甚或進屋，復
      於被告葉○羽恐被害人受寒，查悉被害人已無心跳、呼吸
      後，旋即交替為被害人施作心肺復甦術，並非完全未予置
      理，而有棄而不顧之主觀犯意存在，實難僅憑被告葉○羽
      、葉○瑄當下未適時鬆綁被害人或撕開膠帶，而遽認被告
      2 人有何遺棄被害人之遺棄故意可言，被告葉○羽、葉○
      瑄上開所辯，尚堪可採。
（二）被告葉○羽損壞屍體部分
      1.被告葉○羽將被害人屍體裝入太空包、黑色塑膠袋後，
        再以推滾之方式將之推到被告上開住處貨櫃屋與檳榔攤
        中間藏放乙節，業據被告葉○羽於警詢、偵查及本院審
        理時供稱在卷（見高雄市政府警察局鳳山分局警卷一第
        3 頁至第4 頁、98年度偵字第24739 號偵卷一第48頁至
        第49頁、本院卷二第27頁），核與證人葉○瑄於警詢、
        偵查中證述：被告葉○羽見被害人施救無效後，就叫伊
        拿太空包給她，被告葉○羽獨自1 人將被害人屍體裝入
        太空包、黑色塑膠袋內，並推到屋簷下藏起來等語（見
        高雄市政府警察局鳳山分局警卷一第11頁至第12頁、98
        年度偵字第24739 號偵卷一第50頁）相符，參以貨櫃屋
        西側及舊檳榔攤屋間縫隙，發現屍體以黑色大垃圾袋包
        住，呈坐姿狀態，頭朝上，背緊靠舊檳榔攤屋後壁等情
        ，有高雄市政府警察局刑案現場勘察採證報告表、○○
        資源回收場現場平面圖各1 份（見高雄市政府警察局執
        行刑案現場勘察採證案卷第3 頁）在卷可查，是被告葉
        ○羽確有於上揭時、地，將被害人屍體以太空包、黑色
        塑膠袋包裹後，置於檳榔攤後方藏放無訛。
      2.又被害人屍體於解剖前之檢測情形為：身體無外傷痕，
        已腐敗，僅穿子彈型藍色內褲，雙手、雙腳被寬型塑膠
        袋綑綁，眼睛微凸，凸舌乙情，有高雄市政府警察局屍
        體複驗解剖紀錄表1 紙、解剖採證照片9 張（見高雄市
        政府警察局執行刑案現場勘察採證案卷第44頁至第51頁
        ）附卷供參；而被害人屍體外貌呈嚴重腐敗，兩眼角膜
        混濁凸出，結合膜蒼白，口內含自然牙，舌頭微凸，胸
        腹部皮膚出現明顯剝離，腰部及雙腳有膠繩纏繞，其打
        結方式複雜且零亂，身上穿有內褲，外生殖器腫脹，背
        部無著變等情，復有法醫研究所（98）醫剖字第098110
        2491號解剖報告書1 份（見98年度相字第1640號相驗卷
        第62頁）在卷可查，足見被告葉○羽於被害人死亡後，
        雖有以太空包、黑色塑膠袋包裹，並推至檳榔攤後方藏
        放，惟被害人屍體完整，並未有何遭毀損、破壞之狀，
        實難據此而認被告葉○羽有何損壞屍體之犯行，是被告
        上開所辯，應堪足採。
五、綜上所述，被告葉○羽、葉○瑄上開所為，核與刑法第294
    條第2 項遺棄致死及同法第247 條第1 項損壞屍體之構成要
    件有間，被告葉○羽辯稱無遺棄致死、損壞屍體犯行，被告
    葉○瑄辯稱無遺棄致死之犯行，均尚屬可採。檢察官認被告
    葉○羽、葉○瑄涉嫌前揭犯行所憑之證據，尚未達於通常一
    般之人均不致有所懷疑，而得確信其為真實之程度，依刑事
    訴訟制度「倘有懷疑，即從被告之利益為解釋」、「被告應
    被推定為無罪」之原則，此部分即難據以為被告葉○羽、葉
    ○瑄不利之認定。此外，復查無其他積極證據，足資認定被
    告葉○羽有何上開公訴意旨所指遺棄致死、損壞屍體犯行，
    被告葉○瑄有何公訴意旨所指遺棄致死犯行，此部分自屬不
    能證明被告葉○羽、葉○瑄犯罪，依首開說明，自應俱為被
    告葉○羽、葉○瑄此部分無罪之諭知。
據上論斷，應依刑事訴訟法第299 條第1 項前段、第301 條第1
項，刑法第28條、第302 條第2 項、第303 條、第59條、第62條
、74條第1 項第1 款、第2 項第5 款、第93條第1 項第2 款，兒
童及少年福利法第70條第1 項前段，判決如主文。
本案經檢察官鄧怡君到庭執行職務。
中　　華　　民　　國　100 　　年　　2 　　月　　10　　日
                  刑事第七庭    審判長法　官  陳  箐
                                      法  官  廖華君
                                      法  官  簡佩珺
以上正本證明與原本無異。
如不服本判決應於收受送達後十日內向本院提出上訴書狀，並應
敘述具體理由；其未敘述上訴理由者，應於上訴期間屆滿後二十
日內向本院補提理由書（均須按他造當事人之人數附繕本）「切
勿逕送上級法院」。
中　　華　　民　　國　100 　　年　　2 　　月　　10　　日
                                      書記官  蕭家玲
附錄犯罪科刑法條：
中華民國刑法第302條
（剝奪他人行動自由罪）
私行拘禁或以其他非法方法，剝奪人之行動自由者，處5 年以下
有期徒刑、拘役或3 百元以下罰金。
因而致人於死者，處無期徒刑或7 年以上有期徒刑，致重傷者，
處3 年以上10年以下有期徒刑。
第 1 項之未遂犯罰之。
中華民國刑法第303條
（剝奪直系血親尊親屬行動自由罪）
對於直系血親尊親屬犯前條第 1 項或第 2 項之罪者，加重其刑
至二分之一。
